【裁判字號】    99,訴,1090
【裁判日期】    991126
【裁判案由】    毒品危害防制條例
【裁判全文】
臺灣高雄地方法院刑事判決              99年度訴字第1090號
公  訴  人  臺灣高雄地方法院檢察署檢察官
被      告  楊家逢
指定辯護人  黃文德公設辯護人
上列被告因毒品危害防制條例案件，經檢察官提起公訴（98年度
偵字第24221 號、第29857號），本院判決如下：
    主  文
楊家逢無罪。
    理  由
壹、程序部分（證據能力之審查）：
一、按被告以外之人，於審判外之言詞或書面陳述，除法律有規
    定者外，不得作為證據；又被告以外之人（包括證人、鑑定
    人、告訴人、被害人及共同被告等）於檢察事務官、司法警
    察官或司法警察調查中所為之陳述，與審判中不符時，其先
    前之陳述具有較可信之特別情況，且為證明犯罪事實存否所
    必要者，得為證據，刑事訴訟法第159 條第1 項、第159 條
    之2 分別定有明文。是被告以外之人於司法警察（官）調查
    中所為之陳述，依刑事訴訟法第159 條第1 項規定，係屬傳
    聞證據，原則上無證據能力，惟如該陳述與審判中不符時，
    其先前之陳述具有較可信之特別情況，且為證明犯罪事實存
    否所必要者，依同法第159 條之2 規定（即刑事訴訟法第15
    9 條第1 項所指之「除法律有規定者外」），始例外認為有
    證據能力。如該陳述與審判中相符時，因該陳述並不符合刑
    事訴訟法第159 條之2 有關傳聞例外之規定，故不得作為認
    定本案犯罪事實有無之證據。此時，當以其於審判中之陳述
    作為證據。而是否具有較可信之特別情況，法院應經調查，
    依於審判外為陳述時之外部附隨環境或條件，除詢問有無出
    於不正方法、陳述是否出於非任意性外，兼須就有無違反法
    定障礙事由期間不得詢問及禁止夜間詢問之規定、詢問時是
    否踐行告知義務、警詢筆錄所載與錄音或錄影內容是否相符
    等各項為整體之考量，以判斷其先前之陳述，是否出於「真
    意」之信用性獲得確切保障，並於判決理由內敘明其採用先
    前不一致之陳述，如何具有較可信之特別情況，且就具體個
    案案情及相關卷證判斷，為發現實質真實目的，除該項審判
    外之陳述外，已無從再就同一供述者，取得與其上開審判外
    陳述之相同供述內容，或無從以其他證據代替，確為證明犯
    罪存否所必要之理由，方為適法。不得未經調查，即憑空以
    警詢供述出於自由意識，或無受外界干擾而受污染之虞，逕
    謂其警詢之陳述有證據能力（最高法院99年度台上字第6382
    號判決參照）。本件被告楊家逢及辯護人認證人張美麗警詢
    中所為之陳述，無證據能力（見本院審訴卷第21頁背面倒數
    第8 行），且因證人張美麗前開警詢中之陳述，核與審判中
    之證述均大致相符，是依前開說明，證人張美麗於警詢中之
    陳述，就被告而言，並無傳聞證據例外之情形，應無證據能
    力。此時，當以證人張美麗於審判中之證述作為證據。此外
    ，本件被告楊家逢及辯護人亦認證人高翰元於警詢中所為之
    陳述，無證據能力（見本院審訴卷同上）。本院審酌該警詢
    筆錄無違反法定障礙事由期間不得詢問及禁止夜間詢問之規
    定，詢問時有踐行告知義務，該警詢陳述乃經員警符合法定
    程序所製作，並無不法或其他侵害證人高翰元陳述任意性之
    情事，業經製作該警詢筆錄之員警黃博敏於本院審理中證述
    屬實（詳下述），該警詢筆錄出於「真意」之信用性已獲得
    確切保障，故該警詢筆錄未顯示有何較不可信之特別情況，
    且為證明本案被告販賣毒品之相關待證事實所必要，依前揭
    規定，該等陳述自應具有證據能力。
二、又刑事訴訟法第158 條之3 所謂證人依法應具結而未具結者
    ，其證言不得作為證據，係指檢察官或法官以「證人身分」
    傳喚被告以外之人（如證人、告發人、告訴人、被害人、共
    犯或共同被告）到庭作證，或到庭後轉換為「證人身分」為
    調查時，始應依法命於供前或供後具結，其陳述方得作為證
    據，故若非以「證人身分」訊問，即與「依法應具結」之要
    件不合，未命具結，純屬檢察官或法官調查證據職權之適法
    行使，當無違法可言（最高法院98年度台上字第663 號判決
    意旨參照）。本件證人高翰元於他案偵訊中之陳述，雖未經
    具結，經被告及辯護人認無證據能力（見本院訴字卷第103
    頁背面第5 行至第7 行），惟其當時係以被告身分為供述，
    依法不需具結，且依卷內所存證據，亦未顯示該等陳述有何
    顯不可信之情況，且該等陳述與本案相關之待證事實具有關
    連性，依前揭說明，該等陳述自應具有證據能力。
三、另按「有偵查犯罪職權之公務員，依通訊保障及監察法規定
    聲請核發通訊監察書所監聽之錄音內容，為實施刑事訴訟程
    式之公務員依法定程式取得之證據。而依該通訊監察錄音所
    作成之譯文，乃監察錄音內容所顯示之派生證據。倘當事人
    爭執譯文內容之同一性或真實性，法院固應依刑事訴訟法規
    定勘驗該監聽錄音踐行調查證據程式，以確保監察錄音內容
    與譯文之真實、同一性。若當事人於法院依法踐行調查證據
    ，對該譯文並無爭執，該監察錄音之譯文即與播放錄音有同
    值之證據能力。」（最高法院民國99年度台上字第3492號判
    決參照）。經查，卷附之通訊監察譯文（98年度偵字第2422
    1 號卷第23頁至第73頁）之證據能力，均為檢察官、被告及
    辯護人所不爭執，上揭通訊監察譯文經於審判中提示予被告
    ，被告及辯護人均無爭執同一性、真實性及任意性，是卷附
    之通訊監察譯文，本院審酌上情，應認上揭通訊監察譯文具
    有證據能力。
四、復按被告以外之人於審判外之陳述，雖不符前4 條（即刑事
    訴訟法第159 條之1 至159 條之4 ）之規定，而經當事人於
    審判程序同意作為證據，法院審酌該言詞陳述或書面陳述作
    成時之情況，認為適當者，亦得為證據。當事人、代理人或
    辯護人於法院調查證據時，知有第159 條第1 項不得為證據
    之情形，而未於言詞辯論終結前聲明異議者，視為有前項之
    同意，刑事訴訟法第159 條之5 定有明文。本件所援引之以
    下各項證據（詳後述），其中屬於傳聞證據部分，因被告及
    辯護人均同意做為證據使用（見本院審訴卷第21頁背面倒數
    第8 行至第9 行）；檢察官則表示無意見，未於言詞辯論終
    結前聲明異議（見本院審訴卷第21頁背面倒數第1 行、本院
    訴字卷第68頁至第79頁、第97至第107 頁），本院審酌該等
    證據作成時之狀況，並無違法取證之情事，且無不宜作為證
    據之情形，依前開說明，爰認均有證據能力，合先敘明。
貳、實體部分
一、公訴意旨略以：被告楊家逢基於販賣第二級毒品安非他命之
    犯意，於98年1 月19日，在高雄市○○區○○路555 號5樓
    之7 ，以1 兩新臺幣（下同）8 萬元之價格，販賣1 兩甲基
    安非他命予張美麗；又於同年5 月23日及6 月16日，在高雄
    市小港區○○○○街195 號，均以1 兩8 萬元之價格，分別
    販賣1 兩甲基安非他命予高翰元。因認被告涉犯毒品危害防
    制條例第4 條第2 項之販賣第二級毒品罪嫌。
二、按犯罪事實應依證據認定之，無證據不得認定犯罪事實；無
    證據能力、未經合法調查之證據，不得作為判斷之依據；不
    能證明被告犯罪或其行為不罰者，應諭知無罪之判決，刑事
    訴訟法第154 條第2 項、第155 條第2 項、第301 條第1 項
    前段分別定有明文。次按認定不利於被告之事實，須依積極
    證據，苟積極證據不足為不利於被告事實之認定時，即應為
    有利被告之認定（最高法院30年上字第816 號判例參照）。
    又事實之認定，應憑證據，如未能發現相當證據，或證據不
    足以證明，自不能以推測或擬制之方法，為裁判基礎；認定
    犯罪事實，所憑之證據，雖不以直接證據為限，間接證據亦
    包括在內，然無論直接或間接證據，其為訴訟上之證明，須
    於通常一般之人均不致於有所懷疑，而得確信其為真實之程
    度者，始得據之為有罪之認定，倘其證明尚未達到此一程度
    ，而有合理性懷疑之存在時，即無從為有罪之認定（最高法
    院40年台上字第86號、76年台上字第4986號判例參照）。再
    按施用毒品者所稱其向某人買受毒品之指證，不得作為有罪
    判決之唯一證據，仍須調查其他必要之證據，資以補強其指
    證之真實性，始為適法。又關於毒品施用者其所稱向某人購
    買毒品之供述，必須補強證據佐證，係指毒品購買者之供述
    縱使並無瑕疵，仍須補強證據佐證而言，以擔保其供述之真
    實性。該所謂補強證據，必須與該施用毒品者關於相關毒品
    交易之供述，具有相當程度之關連性，因該補強證據之佐證
    ，足使一般人對於施用毒品之供述無合理之懷疑存在，而得
    確信其為真實，始足當之（最高法院96年度台上字第351 號
    判決參照）。
三、公訴意旨認被告楊家逢涉犯上開罪嫌，無非係以證人張美麗
    、高翰元於警詢或偵查中之陳述及臺灣高雄地方法院通訊監
    察書及通訊監察譯文等以為論據。訊據被告堅詞否認有何販
    賣第二級毒品之犯行，辯稱：張美麗部分，係與張美麗交換
    毒品施用；至高翰元部分，並未販賣毒品予高翰元等語。
四、經查：
（一）張美麗部分：
  1.證人張美麗於本院審理時證稱：不曾直接向被告購買甲基安
    非他命，但曾透過被告向被告的朋友購買甲基安非他命1 次
    ，數量1 兩價格8 萬元，是否是98年1 月19日，確切時間忘
    記了，地點是在高雄市的路邊，本來是被告的朋友先過來，
    但因不認識該友人，怕被騙，後來是被告開車過來交付毒品
    ，伊再交付錢給被告，不確定有無與被告交換甲基安非他命
    施用（見本院訴字卷第69頁倒數第1 行以下至第74頁）等語
    。則依證人張美麗前開證詞，被告縱曾販賣甲基安非他命予
    證人張美麗，但是否係於98年1 月19日販賣予證人張美麗，
    已非無疑。又0000000000號行動電話門號係證人張美麗所使
    用之事實，業據證人張美麗、證人即高雄市政府警察局刑事
    警察大隊員警黃博敏於本院審理中證述明確（詳本院訴字卷
    第71頁倒數第10行以下，第100 頁背面倒數第16行以下）。
    至0000000000號行動電話門號則係由被告所使用等情，亦經
    證人黃博敏於本院審理中證述屬實（詳本院訴字卷第100 頁
    背面第4 行以下）。另被告於98年1 月19日18時42分34秒許
    ，曾以所持用之0000000000號行動電話與證人張美麗所持用
    之0000000000號行動電話聯繫，通話內容為：「姐仔，我幾
    點過去？（0000000000、被告）」、「七點（0000000000張
    美麗）」、「七點！那要幾個？（0000000000、被告）」、
    「可能要2 個，你七點過來啦！（0000000000張美麗）」、
    「好，我知道（0000000000、被告）」等語，固有通訊監察
    書及譯文在卷可參（詳98年度偵字第24221 號卷第56頁，本
    院訴字卷第60頁以下）。從通話內容觀之，所謂「2 個」是
    否是指起訴事實所稱之1 兩甲基安非他命？解釋上非無疑問
    。縱該「2 個」係指甲基安非他命2 兩，但證人張美麗與被
    告於通話過程中，僅表示：『「可能」要2 個』，並未就交
    易甲基安非他命之數量達成合意。且觀之卷附之通訊監察譯
    文，亦查無證人張美麗與被告於通話前後，曾就毒品交易數
    量及金額達成合意。況證人黃博敏於本院審理時復證述：依
    經驗，所謂「2 個」應是指2 兩，監聽後，沒有現場跟監，
    所以有沒有完成交易，沒有辦法判斷（見本院訴字卷第101
    頁第17行至第21行）等語。在被告與證人張美麗通話後，被
    告是否依約定於當晚七點，前往高雄市○○區○○路555 號
    5 樓之7 ，與證人張美麗碰面，已無證據證明，遑論被告是
    否以1 兩8 萬元之價格，販賣甲基安非他命予證人張美麗。
    從而，被告縱曾販賣甲基安非他命1 兩予證人張美麗，但尚
    難單憑上開譯文及證人張美麗於本院審理中之證述，即遽以
    推論被告係98年1 月19日，在上開南屏路處，販賣甲基安非
    他命1 兩予證人張美麗。
（二）高翰元部分：
  1.證人高翰元先於警詢中陳述：自98年5 月間起，向被告購買
    甲基安非他命5 、6 次，金錢約4,000 至5,000 元之間，交
    易時間大多是在晚上，談妥之後，都係由被告指定交易時間
    、地點，進行交易等語（詳98年度偵字第24221 號卷第102
    頁第10行以下）。核與其於另案於偵訊時以被告之身分供稱
    ：自5 月份起，開始向被告購買甲基安非他命，先跟被告拿
    毒品，待賣出後收到錢，再將錢交付被告，被告知道販賣毒
    品給伊是要拿去轉賣（見98年度偵字第24221 號卷第18頁第
    10行以下）等語相符。因證人高翰元於警詢、偵訊中僅表示
    ：自98年5 月間起向被告購買甲基安非他命等語，但並未具
    體指出係於98年5 月23日、98年6 月16日向被告購買甲基安
    非他命。則證人高翰元是否於上開日期向被告購買甲基安非
    他命，已非無疑。又證人高翰元嗣雖於本院審理時改證稱：
    98年5 、6 月間有施用甲基安非他命，是在屏東台糖量販店
    那裡跟「萬仔」買的，都是用手機聯絡，沒有向被告購買過
    毒品，和被告是於戒治時認識的，還欠被告1 萬3,000 多元
    （見本院訴字卷第25頁第13行至第26頁背面第10行）等語。
    復又證稱：99年8 月5 日，於製作警詢筆錄之前，警察叫我
    要咬被告，這樣對我比較有利，所以伊在警詢及偵訊都說有
    向被告購買毒品，警察說如果不咬出被告，要調出全部監聽
    譯文上的藥角來咬伊，當天製作警詢筆錄快到晚上12點，晚
    上想想不對，第二天早上伊要改口供，警察不讓我改，8 月
    6 日偵訊時沒有將此事告訴檢察官，因為警察說這樣對伊比
    較有利，說伊本件也有卡到販賣，不這樣講，伊會被收押禁
    見，除此之外，警察並沒有用其他強暴、脅迫或其他不正方
    式製作筆錄（見本院訴字卷第25頁背面第1 行至第26頁第16
    行）等語。然證人黃博敏於本院審理時證稱：高翰元確實有
    坦承向被告購買甲基安非他命，製作筆錄前有和高翰元做一
    些溝通和磨合，主要是針對通訊監察的內容、製作筆錄的重
    點及毒品危害防制條例第17條承認減輕其刑的規定，伊不可
    能跟高翰元講說你不指證何人，就要辦你怎樣，因為我們是
    就手上的證據作清查，沒有必要一定要高翰元指證何人，也
    沒有和高翰元有利益交換，沒有表示高翰元如果指證，可以
    交保，也沒有告訴高翰元如果沒有咬被告會被收押禁見，當
    時高翰元的精神狀況良好（見本院訴字卷第98頁背面第1行
    至第99頁背面第13行）等語。準此，證人高翰元嗣於本院改
    稱：未向被告購買甲基安非他命等語，是否可採，已非無疑
    。況因證人高翰元前後前後所述並不一致，被告於98年5 月
    23日、98年6 月16日販賣甲基安非他命各1 兩予證人高翰元
    ，尚須調查其他證據加以佐證。
  2.又0000000000號、0000000000號行動電話門號，分係由被告
    、證人高翰元所持用之事實，業據被告、證人高翰元自陳在
    卷（詳警卷（一）第2 頁倒數第3 行以下，本院訴字卷第76
    頁倒數第10行以下）。另被告於98年5 月23日18時37分29秒
    ，以所持用之0000000000號行動電話與證人高翰元所持用之
    0000000000號行動電話聯繫，通話內容為：「你在哪裡？（
    高翰元）」、「一樣阿！（被告）」、「如果不像上次一樣
    拿一的話，你的價錢怎樣？（高翰元）」、「你要讓我打阿
    ！你來再講，我再跟你講就好（被告）」、「好、好（高翰
    元）」。而證人高翰元先於98年6 月16日凌晨0 時54分38秒
    ，傳送簡訊至被告所持用之上開電話，內容為：「我今天還
    沒有拿到工作。元」；復於同日凌晨1 點0 分39秒，撥打上
    開電話與被告聯絡，通話內容為：「你真的都不打嗎？（高
    翰元）」、「招數我看太多了，這樣我都不回的，沒氣，沒
    氣我就不回了（被告）」、「你叫我拿過去那邊，害我要怎
    麼做工？（高翰元）」、「明天啦！（被告）」、「現在不
    行嗎？（高翰元）」、「現在沒有了吧！明天啦！（被告）
    」、「好（高翰元）」；再於同日凌晨1 點25分41秒，傳送
    簡訊至被告上開行動電話，簡訊內容為：「麻煩你看能不能
    現在，因我不能讓下面工人，要材料，而我這沒有，那就是
    去別工廠調貨。這樣子我一定跑。你也知我現況。謝謝。」
    等語，有通訊監察書及譯文在卷可參（見98年度偵字第
    24221 號卷第33頁至第34頁；本院訴字卷第54頁至第57頁）
    。證人高翰元雖否認上開通訊監察譯文之內容和販賣毒品有
    關，並於本院審理時證稱：「如果不像上次一樣拿一的話，
    你的價錢怎樣？」，「一」代表十萬，價錢是指我欠被告的
    錢要如何算。至於98年1 月16日之通訊監察譯文之內容是有
    人要做工，要拿油漆。「這樣子我一定跑」是何意，我忘記
    了。「別工廠調貨」調油漆的意思。伊出監後，從事油漆工
    作2 、3 個月了，因為被告拿油漆比較便宜，所以向他調貨
    （見本院訴字卷第76頁背面第21行至第78頁背面第7 行）等
    語。然若證人高翰元係欲向被告調取油漆，並討論欠款如何
    計算，當可明示為之，又何須使用密語，故證人高翰元所述
    已難採信。惟證人高翰元所述縱不可採信，仍須有相當證據
    足資證明被告曾於98年5 月23日、98年6 月16日販賣甲基安
    非他命各1 兩予證人高翰元。但觀之前開通訊監察譯文內容
    ，其中98年5 月23日18時37分29秒之通訊內容部分，被告在
    電話中並未與證人高翰元達成合意，反而要求見面再談，而
    被告與證人高翰元嗣後是否見面，是否談及毒品交易之事，
    並完成毒品交易，均乏積極證據證明，無法因此認定被告曾
    於98年5 月23日在高雄市小港區○○○○街195 號住處，販
    賣甲基安非他命1 兩予證人高翰元。至98年6 月16日凌晨0
    時54分38秒起之通訊內容部分，被告在電話中亦未明確與證
    人高翰元達成任何合意，甚且要求證人高翰元明日再說。且
    最後證人高翰元係以傳簡訊予被告，被告並未作任何回應，
    實無證據證明被告曾與證人高翰元達成毒品交易之合意，並
    交付毒品。至證人高翰元雖於另案審理時陳稱：曾於98年6
    月16日15時許，在高雄縣鳳山市○○○路交付甲基安非他命
    予董恆仁，並收取現金2,000 元（詳本院訴字卷第102 頁背
    面第17行以下）等語。然在無證據證明該毒品係由被告先販
    賣予證人高翰元，再由證人高翰元轉賣予董恆仁下，尚難對
    被告為不利之認定。從而，被告縱曾販賣甲基安非他命予證
    人高翰元，但並無證據證明係在98年5 月23日、98年6 月16
    日販賣。
（三）綜上所述，本件尚難使本院形成確信被告曾於98年1 月19
      日，在高雄市○○區○○路555 號5 樓之7 ，以1 兩8 萬
      元之價格，販賣甲基安非他命予證人張美麗；於98年5 月
      23日及6 月16日，在高雄市小港區○○○○街195 號，各
      以1 兩8 萬元之價格，分別販賣甲基安非他命予證人高翰
      元之犯行。此外複查無其他積極證據足資證明被告有上開
      犯行，不能證明被告犯罪，故應為被告無罪之諭知。
（四）至卷內資料顯示被告有於其他時間涉嫌販賣毒品的事實，
      因不在本件起訴範圍，本院不得併予審理，惟檢察官得另
      行分案偵辦，併此敘明。
據上論斷，應依刑事訴訟法第301條第1項前段，判決如主文。
本案經檢察官張志杰到庭執行職務。
中    華    民    國    99    年    11    月    26    日
               刑事第四庭 審判長法  官  方百正
                                法  官  謝文嵐
                                法  官  郭任昇
以上正本證明與原本無異。
如不服本判決應於收受送達後10日內向本院提出上訴書狀，並應
敘述具體理由；如未敘述上訴理由者，應於上訴期間屆滿後20日
內向本院補提理由書（均須按他造當事人之人數附繕本）「切勿
逕送上級法院」。
中    華    民    國    99    年    11    月    26    日
                                書記官  葉玉芬

司法院資訊處製作；財團法人民間司法改革基金會備份。
